【裁判字號】    99,交聲,917
【裁判日期】    990311
【裁判案由】    聲明異議
【裁判全文】
臺灣臺中地方法院交通事件裁定            99交聲字第917 號
原處分機關  交通部公路總局臺中區監理所豐原監理站
異  議  人
即受處分人  甲○○
上列受處分人因違反道路交通管理處罰條例案件，對於交通部公
路總局臺中區監理所豐原監理站於民國九十九年二月二十五日所
為之處分（豐監稽違字第裁六三—ＨＤ0000000號），聲
明異議，本院裁定如下：
    主  文
原處分關於罰鍰新臺幣肆萬玖仟伍佰元及吊扣職業大客車駕駛執
照拾貳個月部分撤銷。
前項撤銷罰鍰新臺幣肆萬玖仟伍佰元部分，不罰。
甲○○自用小客車駕駛人駕駛汽車，經測定酒精濃度超過規定標
準，吊扣小型車普通駕駛執照壹年。
    理  由
一、原處分機關略以：異議人即受處分人甲○○（下稱受處分人
    ）駕駛車牌號碼Ｘ二－六五四六號自用小客車，於民國九十
    八年二月五日零時五十三分許，在臺中縣大甲鎮○○路與大
    智街口處，因「酒後駕車，經檢測呼氣酒測值０‧五八ＭＧ
    ╱Ｌ」之違規，為臺中縣警察局大甲分局員警以中縣警交字
    第ＨＤ0000000號違反道路交通管理事件通知單依法
    舉發。受處分人於前揭時間、地點被舉發違規事實，係違反
    道路交通管理處罰條例第三十五條第一項第一款規定，原處
    分機關於九十九年二月二十五日以豐監稽違字第裁六三—Ｈ
    Ｄ0000000號裁決書，裁處受處分人罰鍰新臺幣（下
    同）四萬九千五百元，並吊扣汽車駕駛執照十二個月，施以
    道安講習。受處分人就罰鍰四萬九千五百元及吊扣職業大客
    車駕駛執照處分不服具狀聲明異議等語。
二、聲明異議意旨略以：本人酒駕違規案，地檢署檢察官依刑事
    訴訟法第二百五十三條之二規定諭知本案受處分人捐款六萬
    元。惟豐原監理站又依道路交通管理處罰條例第三十五條第
    一項裁決本人酒駕違規案須裁罰四萬九千五百元，有違行政
    罰法第二十六條「一事不二罰」之立法意旨，且行政罰法第
    二十六條條文並無「緩起訴處分」之規定，請求法官撤銷豐
    原監理站原處分有關罰鍰部分。本案另涉道路交通管理處罰
    條例第六十八條經修除吊扣各級駕照，本人因駕駛小客車違
    規，被吊扣職業大客車駕照為裁罰不當，且違反行政程序法
    第七條, 爰聲明異議，請求撤銷原處分關於吊扣職業大客車
    駕照一年部分等語。
三、經查：
  (一)按汽車駕駛人，駕駛汽車經測試檢定有酒精濃度超過規定標
    準者，處一萬五千元以上六萬元以下罰鍰，並當場移置保管
    其車輛及吊扣其駕駛執照一年；因而肇事致人受傷者並吊扣
    其駕駛執照二年；汽車駕駛人有飲用酒類後其吐氣所含酒精
    濃度超過每公升零點二五毫克以上者，不得駕車；汽車駕駛
    人，因違反本條例及道路交通安全規則之規定，受吊扣或吊
    銷駕駛執照處分時，吊扣或吊銷其持有各級車類之駕駛執照
    ，道路交通管理處罰條例第三十五條第一項第一款、第六十
    八條、道路交通安全規則第一百十四條第二款與違反道路交
    通管理事件統一裁罰標準表分別定有明文。本件受處分人於
    九十八年二月五日０時五十三分許，在臺中縣大甲鎮○○路
    與大智街口處，因「酒後駕車，經檢測呼氣酒測值０‧五八
    ＭＧ╱Ｌ」之違規，為臺中縣警察局大甲分局員警以中縣警
    交字第ＨＤ0000000號違反道路交通管理事件通知單
    依法舉發等情，業為受處分人所不爭執，並有上開舉發違反
    道路交通管理事件通知單一份在卷可稽，是受處分人飲用酒
    類後，於上開時間駕駛前揭自用小客車，經員警測試檢定有
    酒精濃度超過規定標準即吐氣所含酒精濃度超過每公升零點
    二五毫克以上之事實，應堪認定。從而，經臺中縣警察局大
    甲分局員警以其有違反道路交通管理處罰條例第三十五條第
    一項規定之行為，製作中縣警交字第ＨＤ0000000號
    舉發違反道路交通管理事件通知單予以舉發，嗣經原處分機
    關於九十九年二月二十五日依道路交通管理處罰條例第三十
    五條第一項第一款及違反道路交通管理事件統一裁罰基準及
    處理細則第四十一條、第四十三條及第六十七條規定，以豐
    監稽違字第裁六三—ＨＤ0000000號號裁決書裁處受
    處分人罰鍰四萬九千五百元整並吊扣汽車駕駛執照十二個月
    、施以道安講習，原無違誤。
  (二)惟按一行為同時觸犯刑事法律及違反行政法上義務規定者，
    依刑事法律處罰之；但其行為應處以「其他種類行政罰」或
    得沒入之物而未經法院宣告沒收者，亦得裁處之；前項行為
    如經不起訴處分或為無罪、免訴、不受理、不付審理之裁判
    確定者，得依違反行政法上義務規定裁處之；本法所稱「其
    他種類行政罰」，指下列裁罰性之不利處分：限制或禁止行
    為之處分：限制或停止營業、「吊扣證照」、命令停工或停
    止使用、禁止行駛、禁止出入港口、機場或特定場所、禁止
    製造、販賣、輸出入、禁止申請或其他限制或禁止為一定行
    為之處分，行政罰法第二十六條、第二條第一款分別定有明
    定。然依九十五年二月五日正式施行之行政罰法第二十六條
    第一項規定：「一行為同時觸犯刑事法律及違反行政法上義
    務規定者，依刑事法律處罰之。但其行為應處以其他種類行
    政罰或得沒入之物而未經法院宣告沒收者，亦得裁處之。」
    ，此乃一行為同時造成刑罰法律與行政秩序罰規定發生競合
    適用之關係時，基於「一事不二罰」之法理，經由立法程序
    確立應以刑罰優先為原則，避免行為人承受過度且重複之處
    罰。此觀該條立法理由明確揭示：「一行為同時觸犯刑事法
    律及違反行政法上義務規定時，由於刑罰與行政罰同屬對不
    法行為之制裁，而刑罰之懲罰作用較強，故依刑事法律處罰
    ，即足資警惕時，實無一事二罰再處行政罰之必要。且刑事
    法律處罰，由法院依法定程序為之，較符合正當法律程序，
    應予優先適用。但罰鍰以外之沒入或其他種類行政罰，因兼
    具維護公共秩序之作用，為達行政目的，行政機關仍得併予
    裁處，故為第一項但書規定。」，其理益明。是以前揭行政
    罰法中刑事法律處罰優先且不再處以行政秩序罰之目的，既
    係因為行為人已接受刑罰而足資警惕，且已發生懲罰之作用
    ，即無使行為人陷於雙重處罰之不利益，則關於刑事法律處
    罰之範圍自應採取實質認定，凡刑事實體法或程序法中所規
    定客觀上剝奪行為人生命、自由、財產權利，主觀上亦因制
    裁之嚴厲性、痛苦性，其強度足以造成心理強制而間接達成
    矯正教化目的之處遇手段，皆應納入其中，而不以形式上符
    合刑法第三十二條至第三十四條所定主刑及從刑種類者為限
    ，始與前揭法律規範之意旨相符。
  (三)又按刑事訴訟法第二百五十三條之二規定，檢察官為緩起訴
    處分，得命被告於一定期間內履行「向公庫支付一定之金額
    」，此一命被告為金錢給付的部分，應得被告之同意。命被
    告為金錢給付部分，並得為民事強制執行名義。檢察官課被
    告以上之負擔，由於此負擔雖非「刑罰」，但性質上可謂實
    質的制裁，且造成被告權利受限制的影響。則受處分人上開
    違反刑事法律禁止規範之犯罪事實既已明確，僅因檢察官採
    取緩起訴處分之替代性刑事處遇手段，未將該案逕行起訴或
    聲請簡易判決處刑，致其後適用之刑事訴訟程序有所區別，
    然就受處分人負有支付一定金額予檢察官指定機構之義務觀
    察，其如未在上開指定期間內確實履行義務，依刑事訴訟法
    第二百五十三條之三第一項第三款之規定，受處分人將遭受
    撤銷緩起訴處分之不利益；反之，倘其確實遵守並履行各項
    緩起訴條件，除非合於刑事訴訟法第二百六十條所定情形之
    一，否則受處分人即無再就同一案件遭受刑事訴追之虞。從
    而，受處分人已因上開緩起訴處分而剝奪其財產權，主觀上
    前揭金錢給付義務亦具有強制性、懲罰性，雖不若易科罰金
    係以支付金錢作為自由刑之替代，惟經由緩起訴處分條件之
    履行使其免於遭檢察官發動起訴程序，仍具有替代刑罰之效
    果，廣義而言，應屬前揭所稱之「實質刑事法律處罰」，而
    有行政罰法第二十六條第一項「一事不二罰」規定之適用（
    臺灣高等法院臺中分院九十五年度交抗字第四七七號裁定可
    資參照）。至於法務部九十五年五月二十五日法律字第０九
    五０七００三九三號函雖謂：行政罰法第二十六條第二項所
    稱「不起訴處分」包括「緩起訴處分」在內等語，惟該項乃
    例外得裁處行政秩序罰之補充規定，參諸該條文係將「不起
    訴處分」、「無罪」、「免訴」、「不受理」、「不付審理
    」等不能證明刑事被告犯罪或未曾使其實際接受刑罰之情形
    逐一臚列，顯然與該條第一項所指發生處罰競合之前提要件
    尚有未合，故有第二項仍依違反行政法上義務規定裁處之必
    要。而緩起訴處分既非不能證明行為人之犯罪事實，且有支
    付一定金額之實質處罰，自與上開行政罰法第二十六條第二
    項列舉之不起訴處分等情形迥然有別，仍無從遽為比擬而為
    相同之處置。如若不然，則刑事被告如經法院循審判程序判
    處罰金或得以易科罰金之拘役或有期徒刑，均得以援用行政
    罰法第二十六條第一項之規定，免於處以行政秩序罰之雙重
    不利益；至於藉由緩起訴處分而節省司法資源者，在基於實
    質懲罰目的而其財產權遭受剝奪之餘，卻仍需繳納一定金額
    之行政罰鍰，其結果勢必降低刑事被告接受緩起訴處分之意
    願，而反噬緩起訴處分替代繁複刑事審判程序之制度性機能
    。準此以言，行政罰法第二十六條第二項既未將緩起訴處分
    列舉其中，本於「例外規定從嚴解釋」之法理及前揭說明，
    自不能將條文中「不起訴處分」之範圍，擴及於性質顯不相
    同之「緩起訴處分」，附此敘明。而道路交通管理處罰條例
    第三十五條所規定之裁處，含有罰鍰與吊扣駕照之處分，二
    者分屬行政罰法中之裁罰，有對於過去違反義務行為處罰之
    「秩序罰」（指罰鍰），以及對於預防將來再犯危險之「管
    制罰」（指吊扣駕照）；前者對於過去義務違反而為秩序罰
    之目的，與刑事制裁酒醉駕車所欲達到保護交通安全之目的
    相同，二者既為相同之目的，則處以較重之刑事制裁為已足
    ，自無重複處罰行政罰之必要。
  (四)本件受處分人於九十八年二月五日酒後駕車違規之同一事實
    ，業經員警以犯公共危險罪嫌移送臺灣臺中地方法院檢察署
    ，於受處分人同意繳交六萬元予財團法人犯罪被害人保護協
    會臺中分會後，由該署檢察官以九十八年度速偵字第七０一
    號為緩起訴處分，緩起訴處分期間為一年（已於九十九年二
    月十八日期滿），受處分人並於九十八年五月十一日向財團
    法人犯罪被害人保護協會臺中分會支付六萬元完畢在案，此
    有臺灣臺中地方法院檢察署檢察官緩起訴處分書、執行緩起
    訴處分命令通知書及元大銀行國內匯款申請書影本各一份在
    卷可佐。又本件受處分人上開遭裁決罰鍰四萬九千五百元整
    並吊扣汽車駕駛執照十二個月、施以道安講習等行政罰之酒
    後駕車違規之行為係在行政罰法生效施行後，自應適用上開
    行政罰法之規定。基此，受處分人上述酒後駕車違規之情事
    ，除其行為應處以其他種類行政罰即吊扣汽車駕駛執照十二
    個月、施以道安講習之部分，亦得裁處之外，其違反行政法
    上義務而受罰鍰四萬九千五百元部分，依行政罰法第二十六
    條第一項前段規定，即應依刑事法律處罰之，不再援依上揭
    道路交通管理處罰條例等規定裁罰之。
  (五)復按道路交通管理處罰條例第六十八條業於九十四年十二月
    十四日修正，並自九十五年三月一日施行，依修正前之道路
    交通管理處罰條例第六十八條規定：「汽車駕駛人，因違反
    本條例及道路交通安全規則之規定，受『吊扣或』吊銷駕駛
    執照處分時，『吊扣或』吊銷其持有各級車類之駕駛執照。
    」，而修正後之道路交通管理處罰條例第六十八條規定：「
    汽車駕駛人，因違反本條例及道路交通安全規則之規定，受
    吊銷駕駛執照處分時，吊銷其持有各級車類之駕駛執照。」
    ，其立法理由略以：「原條文將違法或違規駕駛人所持有各
    級車輛之駕駛執照一併吊扣或吊銷失之過酷，影響人民工作
    及生活過鉅，爰修正之。」等語，此有立法院交通管理委員
    會九十四年十月五日臺立交字０九四二四００一五三號函及
    其所附道路交通管理處罰條例第六十八條條文對照表在卷可
    稽，是依通過之修正條文，係將道路交通管理處罰條例第六
    十八條原有條文中之「吊扣或」三字刪除，故受吊扣駕駛執
    照處分時，不再吊扣其持有各級車類之駕駛執照，僅於受吊
    銷駕駛執照處分時，始吊銷其持有各級車類之駕駛執照（臺
    灣高等法院臺中分院九十六年度交抗字第一三六、六四八號
    裁定意旨參照）。
  (六)核受處分人之違規行為係發生於九十八年二月五日，自應依
    修正後之道路交通管理處罰條例第六十八條裁處。且修正後
    道路交通管理處罰條例第六十八條之規定，既將「吊扣」等
    字刪除，是依前開說明，駕駛人受吊扣駕駛執照處分時，不
    再吊扣其持有各級車類之駕駛執照，故原處分機關於作成吊
    扣駕駛執照處分時，應就行為人所應吊扣之駕駛執照種類予
    以限定，始符合依法行政原則。而受處分人為本件違規行為
    時，係駕駛自用小客車，此有上開舉發違反道路交通管理事
    件通知單附卷可憑，揆諸前開說明，其依法所受之處分應為
    限制其駕駛自用小客車之權利，即應吊扣其自用小客車駕駛
    執照，自不能越級限制其駕駛職業大客車之權利。是依前述
    ，受處分人依法所受之處分應為限制其駕駛自小客車之權利
    ，而受處分人持有之駕駛執照為職業大客車駕駛執照，然若
    因受處分人無自用小客車駕駛執照可供吊扣，而吊扣受處分
    人之職業大客車駕駛執照，此舉顯然將剝奪受處分人駕駛大
    客車之權利，對受處分人之工作權造成極大之損害，復與現
    行之道路交通管理處罰條例第六十八條之規定未合，故受處
    分人此部分異議理由，自屬可採。是本件受處分人駕駛自用
    小客車時酒精濃度超過規定標準之違規行為，事證明確，足
    堪認定，惟原處分機關裁處吊扣受處分人職業大客車駕駛執
    照十二個月之裁罰部分，因受處分人本件係駕駛自用小客車
    違規，依新修正之道路交通管理處罰條例第六十八條規定，
    尚不得吊扣其現尚有效之其他各級駕駛執照，原處分機關未
    審酌新修正之法律規定，而作成吊扣受處分人職業大客車駕
    駛執照之處分，即非合法。
五、綜上所述，受處分人確有於前揭時、地，酒後駕車酒精濃度
    超過規定標準之違規行為，原處分機關依道路交通管理處罰
    條例第三十五條第一項第一款規定，裁處受處分人罰鍰四萬
    九千五百元整並吊扣汽車駕駛執照十二個月、施以道安講習
    ，固非無見，然其裁處受處分人罰鍰之部分，顯與前揭行政
    罰法第二十六條第一項所明定之一事不二罰有違，即難認允
    當。故受處分人就此部分之異議，為有理由，此部分之原處
    分應予撤銷，並為不罰之諭知。又受處分人本件酒後駕車違
    規係駕駛自用小客車，揆諸前揭說明，原處分機關為本件吊
    扣駕駛執照處分時，自不得吊扣受處分人所持有之各級車類
    之駕駛執照，原處分機關竟仍逕為吊扣受處分人職業大客車
    駕駛執照之處分，顯已逾修正後道路交通管理處罰條例第六
    十八條之規範意涵及範圍，自非允當。從而，受處分人就原
    處分關於該部分吊扣其汽車駕駛執照十二個月部分之聲明異
    議亦為有理由，此部分處分爰予撤銷，並改諭知如主文第三
    項所示之處罰。
六、至公路監理機關於實務上僅逐級核發給汽車駕駛人一張汽車
    駕駛執照，致持有高級車類駕駛執照之汽車駕駛人駕駛低級
    車種違規酒駕，而須吊扣低級車類駕駛執照時，產生執行技
    術層面之困難，惟行政機關本應因應法令之變更，而精進其
    行政執行成效，斷不得因執行技術層面之困難，為求行政上
    之便利而置相關法令於不顧，甚或逾越比例原則，逕為吊扣
    其持有各級車類之駕駛執照，致侵害人民之工作權，此等如
    何為適當之處分及執行方式之問題，委應由行政機關設法解
    決，不能據此要求人民容忍該不利益，應併此敘明（臺灣高
    等法院臺中分院九十七年度交抗字第七九七號裁定意旨參照
    ）。
據上論斷，應依道路交通管理處罰條例第八十七條第二項，道路
交通案件處理辦法第二十條前段規定，裁定如主文。
中    華    民    國    99    年    3    月    11     日
                    交通法庭    法  官   林學晴
上正本證明與原本無異。
如不服本裁定應於送達後五日內向本院提出抗告狀。
                                書記官   簡雅文
中    華    民    國    99    年    3    月    11     日

司法院資訊處製作；財團法人民間司法改革基金會備份。
